臺灣高等法院高雄分院民事判決　　　　　 95年度上字第216號
上　訴　人　子○○
　　　　　　丑○○
共　　　同
訴訟代理人　黃振銘律師
被上訴人　　辛○○
訴訟代理人　史乃文律師
上列當事人間請求返還代墊款事件，上訴人對於民國95年10月25
日臺灣高雄地方法院94年度訴字第2948號第一審判決提起上訴，
本院於96年7 月10日言詞辯論終結，判決如下：
    主  文
上訴駁回。
第二審訴訟費用由上訴人子○○負擔十分之六、上訴人丑○○負
擔十分之四。
    事實及理由
一、被上訴人起訴主張：兩造為兄弟關係，因兩造母親謝梁玉蘭
    生前均由伊扶養照顧，故謝梁玉蘭於民國79年12月7 日病逝
    後，兩造乃於79年12月10日經癸○○協調，就謝梁玉蘭生前
    扶養費、醫療費及喪葬費之負擔達成協議，約定扶養費及醫
    療費部分，子○○及丑○○應分別給付伊新臺幣（下同）10
    0 萬元及50萬元，喪葬費部分則俟喪禮結束並結清各項支出
    後，由兩造平均分攤（下稱系爭協議）。嗣伊支出謝梁玉蘭
    之喪葬費共計67萬7542元，即兩造每人應分擔22萬5847元，
    故子○○應給付伊122 萬5847元、丑○○應給付伊72萬5847
    元，屢經催討均置之不理。爰依兩造間系爭協議之約定，請
    求上訴人給付上開款項（被上訴人就原審判決駁回其請求子
    ○○給付超過113 萬9932元；請求丑○○給付超過63萬9932
    元部分，因未上訴而確定）。
二、上訴人則以：兩造係輪流扶養照顧母親謝梁玉蘭，被上訴人
    並無代墊扶養費及醫療費情事，上訴人即無須再給付相關費
    用予被上訴人，故兩造亦未就該等費用達成協議。而謝梁玉
    蘭病逝後，因被上訴人表示支出喪葬費60餘萬元，兩造乃約
    定扣除謝梁玉蘭遺留之現金及奠儀後，其餘喪葬費每人平均
    分攤15萬元，上訴人均已給付完畢，被上訴人無權再請求付
    款。況被上訴人曾與丑○○共同買受小港大坪頂段12地號土
    地，竟予以侵占，全部登記被上訴人名下，及兩造父親謝陽
    名下之高雄縣大寮鄉○○段近一公頃山坡地，亦遭被上訴人
    擅自以贈與為原因，移轉予其本人名下，侵害上訴人原應受
    各3 分之1 分配之繼承權，上訴人因此所受損害額超過被上
    訴人請求之金額，主張以之抵銷等語，資為抗辯。
三、原審判決子○○應給付被上訴人113 萬9932元，丑○○應給
    付被上訴人63萬9932元，而駁回被上訴人其餘之訴。子○○
    、丑○○就原審判決其敗訴部分均提起上訴，求為判決：(一)
    廢棄原審判命其給付部分，(二)駁回該部分被上訴人在第一審
    之訴；被上訴人則求為判決：駁回上訴。
四、被上訴人主張兩造為兄弟關係，於母親謝梁玉蘭病逝後，曾
    就謝梁玉蘭生前之扶養費、醫療費及被上訴人支出之殯葬費
    用達成協議，由上訴人返還被上訴人代墊之款項；上訴人否
    認被上訴人主張之事實，並以前揭情詞置辯。是兩造所爭執
    者為：(一)上訴人於謝梁玉蘭病逝前，有無扶養謝梁玉蘭之事
    實，或均由被上訴人一人扶養？(二)兩造於謝梁玉蘭過世後，
    有無就被上訴人代墊之扶養費、醫藥費，及喪葬費等達成協
    議，約定上訴人應給付的金額？(三)上訴人主張以對被上訴人
    之侵權行為損害賠償債權為抵銷，是否有理由？茲分述如下
    。
五、被上訴人主張兩造母親生前患糖尿病，於73年間截肢，迄79
    年12月7 日病逝，其間之治療、照料，均由被上訴人負責等
    情，業據證人癸○○稱：謝梁玉蘭因患糖尿病，腿鋸斷之後
    都住在被上訴人家；腿鋸斷之前曾去子○○家住，之後沒有
    看過在子○○家住（本院卷70頁）；丁○○、梁宗明證稱：
    謝梁玉蘭過世前生病好幾年，在她生病期間去看她時都是住
    被上訴人家，沒有看過在子○○家住；謝梁玉蘭過世後兩造
    在我家協調扶養費、醫療費的事，因為上訴人沒有負擔（本
    院卷71至73頁）；甲○○○證稱：謝梁玉蘭罹患糖尿病，臥
    床7 年，都和被上訴人一起住，住院都是被上訴人照顧（本
    院卷74頁），而證人分別為兩造之堂兄弟、表兄弟或親姊妹
    ，無全然偏袒被上訴人之必要，參以上訴人子○○於95年1
    月10日書狀陳稱：母親謝梁玉蘭生前為協助照料被上訴人小
    孩，選擇與被上訴人同住，迄至罹病後，因已習慣住被上訴
    人家，為尊重其意願，並徵得被上訴人同意，經兩造協商結
    果，乃順從謝梁玉蘭之決定（原審卷26至27頁），堪認證人
    上開證詞屬實，足以採信。而證人己○○○、戊○○、壬○
    固均稱曾見過謝梁玉蘭到甲仙與丑○○同住，然據其陳述謝
    梁玉蘭之身體健壯等情，應係謝梁玉蘭患病截肢前之事實，
    而與本件扶養費、醫療費發生之時間點無涉。證人謝再添表
    示曾好幾次在子○○家碰到子○○妻子說要拿飯給謝梁玉蘭
    吃（本院卷78頁），僅係偶然供養飯食事件，且不足據以證
    明有負擔日常生活扶養費用及醫療費用情事。從而，堪認子
    ○○、丑○○於謝梁玉蘭患病、臥床長達7 年期間確未與謝
    梁玉蘭同住，而由被上訴人負責其起居及醫療照顧事宜，則
    兩造於謝梁玉蘭過世後，就其生前扶養費、醫療費用，及喪
    葬費用分擔發生爭執，而尋求協調處理，即非無據。
六、兩造於謝梁玉蘭病逝後約2 、3 日，因上訴人未負擔謝梁玉
    蘭生病期間扶養、醫療費用，曾由癸○○出面，在丁○○及
    丙○○住處商談謝梁玉蘭生前扶養費、醫療費及喪葬費之負
    擔事宜，當時達成協議上訴人願補貼被上訴人代墊之相關費
    用，子○○同意付給上訴人100 萬元、丑○○同意付50萬元
    ，喪葬費等辦完喪事再結算處理等情，並據證人癸○○、丁
    ○○、丙○○及甲○○○證述明確（本院卷68至74頁、原審
    卷36至43頁），互核證人就協議之時間、地點、過程、參與
    人員及上訴人承諾金額等陳述，大致相符；就部分細節固有
    先後陳述不一，事後予以更正，或於原審陳述較不明確，於
    本院則可確定協議內容等瑕疵，然以系爭協議係於79年12月
    間成立，距證人作證時已逾15年，其就若干細節因記憶模糊
    無法立即正確陳述，乃情理之常，而證人就重要之爭執點既
    可於事後釐清確認，尚難認有何不實之情，且證人與兩造均
    為近親關係，無偏袒一方之必要。至於上訴人指摘甲○○○
    與上訴人因借款未成而交惡等語，並無法證明，不足採憑。
    是堪認證人癸○○等人之證詞屬實。另證人庚○○固稱：謝
    梁玉蘭生病期間兩造都有出錢，子○○有去醫院付5 萬多元
    的醫療費，我們也都有給她零用錢；生活費用因為輪流住，
    所以不用出錢（本院卷79至81頁），然庚○○是子○○之子
    ，證詞已不免偏頗，復無法確指其所稱結清醫療費用之醫院
    名稱或提出收據為憑，且就謝梁玉蘭生病期間未與子○○、
    辛○○同住之事實陳述，亦有出入，其證詞核無足採。足認
    被上訴人依據雙方協議結果，請求子○○給付代墊之扶養費
    及醫療費100 萬元；請求丑○○給付代墊之扶養費及醫療費
    50萬元，為有理由。
七、關於兩造間喪葬費用分擔之爭執，據上訴人稱：喪葬費經結
    算每人應負擔15萬元，均已給付被上訴人等語，其就應給付
    被上訴人之喪葬費用金額既已自認，堪認被上訴人於此金額
    範圍內所主張代墊之喪葬費屬實，無庸再為舉證；上訴人主
    張已為給付，自應就該有利之事實為舉證。上訴人就其已給
    付喪葬費之事實，固據庚○○稱：謝梁玉蘭過世後，兩造有
    去看墓地，由我出資40萬元購買，算是子○○出錢，後來被
    上訴人反悔，未將謝梁玉蘭葬在該墓地等語，惟該土地既未
    供安葬謝梁玉蘭使用，亦未經同意計入喪葬費用，即不得據
    以認定子○○已給付結算之15萬元喪葬費用，而丑○○亦未
    舉證證明已給付15萬元喪葬費，則其對被上訴人之喪葬費債
    務，即未消滅。又原審認兩造應負擔之喪葬費用各為13萬99
    32元，而駁回被上訴人超過此部分金額之請求，被上訴人就
    其敗訴部分並未上訴，已經確定，是應認上訴人應給付被上
    訴人之喪葬費各為13萬9932元。
八、被上訴人主張有可得抵銷之債權，為被上訴人所否認。經查
    ：
  (一)按私文書之真正，他造當事人有爭執者，舉證人應負證明其
    真正之責，此觀民事訴訟法第357 條之規定自明。又同法第
    358 條關於私文書經本人或其代埋人簽名、蓋章或按指印者
    推定為真正之規定，須其簽名、蓋章或按指印係本人或其代
    理人為之，在當事人間已無爭執或經舉證人證明者，始得適
    用（最高法院71年度台上字第2635號判決參照）。上訴人提
　  出63年1 月6 日之土地買賣契約書影本1 件及土地登記簿謄
    本（本院卷99至102 頁），主張丑○○與被上訴人共同出資
    向訴外人梁石龍、乙○○購買小港坪頂段12地號土地，嗣遭
    被上訴人侵占，登記為被上訴人一人所有等語。被上訴人否
    認該買賣契約書真正及有侵占之事實，而上訴人既未提出該
    契約書原本證明其未經變造，且就該買賣契約之買賣標的記
    載為「小港鄉○○段12地號」，面積為3722平方公尺，固與
    土地登記謄本所示「重測前大坪頂段12號」土地面積3740.4
    6 平方公尺相近，然依該謄本所示，被上訴人之應有部分僅
    3722分之2145，並非所有權全部，且取得土地所有權之原因
    為「判決」，顯然業經判決認定所有權存在始據以為登記。
    至於上訴人提出謝繼識（子○○之子）出具之書面證明及丑
    ○○之陳情書，乃丑○○及子○○之子片面製作之私文書，
    非得作為有利上訴人之證據。則上訴人所主張與被上訴人共
    同買賣之事實，顯然不能證明，即無可得與被上訴人抵銷之
    損害賠償債權。
  (二)上訴人又以被上訴人於66年間兩造父親謝陽生前，擅自以贈
    與為原因，將謝陽名下之高雄縣大寮鄉○○段近一公頃山坡
    地，均移轉予被上訴人名下，侵害上訴人原應受各3 分之1
    分配之繼承權，致上訴人因此各受有損害額300 餘萬元，得
    請求被上訴人賠償，主張以之與被上訴人請求之金額抵銷等
    語，亦為被上訴人所否認，稱：在我服兵役之前，3 兄弟有
    分一次家產，至57年以後，父親又確定我和丑○○分配的位
    置等語。上訴人主張被上訴人上開侵吞謝陽名下不動產之事
    實，固提出該不動產一覽表及土地登記謄本為證（本院卷14
    9 至186 頁），及該等土地登記謄本上記載謝陽將其持分移
    轉登記予被上訴人之原因均為「贈與」，然上訴人未提出其
    他具體事證證明該「贈與」之事實虛偽，究非得據以認定該
    贈與非出於謝陽之意思，是上訴人主張因此受有損害，亦屬
    無法證明；其以之為抵銷之主張，核屬無據。
九、綜上，兩造間就被上訴人先前對謝梁玉蘭支出之扶養費、醫
    療費，及辦理喪葬事宜支出之喪葬費，既已成立上開協議，
    上訴人自應受其拘束。是則被上訴人請求子○○及丑○○依
    協議約定為給付，於子○○、丑○○依序各給付113 萬9932
    元、63萬9932元範圍內，為有理由；逾此所為請求，為無理
    由，應予駁回。原審判命上訴人如數給付，於法並無不合。
    上訴人上訴意旨指摘原判決命其給付部分不當，求予廢棄改
    判，為無理由，應予駁回其上訴。
據上論結，本件上訴為無理由，依民事訴訟法第449 條第1 項、
第78條、第85條第1 項但書，判決如主文。
中　　華　　民　　國　　96　　年　　7 　　月　　24　　日
                            民事第一庭
                                審判長法官  黃金石
                                法      官  林健彥
                                法      官  謝肅珍
以上正本證明與原本無異。
如對本判決上訴，須於判決送達後20日內向本院提出上訴狀，其
未表明上訴理由者，應於上訴後20日內向本院提出上訴理由書（
均須按他造當事人之人數附繕本）。上訴時應提出委任律師或具
有律師資格之人之委任狀，並依附註條文規定辦理。
中　　華　　民　　國　　96　　年　　7 　　月　　24　　日
                                書  記  官  蘇恒仁
附註：
民事訴訟法第466 條之1 ：
對於第二審判決上訴，上訴人應委任律師為訴訟代理人，但上訴
人或其法定代理人具有律師資格者，不在此限。
上訴人之配偶、三親等內之血親、二親等內之姻親，或上訴人為
法人、中央或地方機關時，其所屬專任人員具有律師資格並經法
院認適當者，亦得為第三審訴訟代理人。
第1 項但書及第2 項情形，應於提起上訴或委任時釋明之。
